最高法院刑事判決　　　　　　　　　　　　　　　八十六年度台上字第六二八二號
　　上　訴　人　甲○○
右上訴人因殺人案件，不服台灣高等法院中華民國八十六年九月一日第二審更審判決
（八十六年度上重更(一)字第五十五號，起訴案號：台灣板橋地方法院檢察署八十五年
度偵字第一五○四五號），提起上訴，本院判決如左：
    主  文
原判決撤銷，發回台灣高等法院。
    理  由
本件原判決認定上訴人甲○○與張淑芳於民國七十七年間結婚，育有劉晏伶、劉韋伶
二女，嗣因感情不睦，於八十三年間協議離婚，二女原協議由張淑芳監護，至八十五
年六月間，雙方復協議改由上訴人監護、扶養，張淑芳則每月支付新台幣（下同）一
萬元為扶養補助費，並得探望二女，雙方因此仍相往來，惟於見面時猶時有爭吵，迨
八十五年六月底，上訴人因不滿張淑芳經常譏諷其無學識，不會賺錢、沒有種、不敢
殺她等語，竟萌生殺害張淑芳之犯意，在其台北縣土城市○○路○段二五六巷十三弄
二號住處，其從事鐵工工作場所內，利用工作剩餘之白鐵鐵皮，製作高一○五公分、
直徑四○公分之白鐵鐵桶一個、預留封口，準備張淑芳再譏諷時，供為殺害張淑芳後
裝入該桶棄屍之用；嗣於八十五年八月三日下午三時三十分，張淑芬前往其住處探望
二女，因二女尚在幼稚園上課，遂與上訴人閒聊，二人復因往事及女兒撫養費、監護
問題，再起爭執，其不堪張淑芳仍一再譏諷，乃決意殺害，藉詞氣氛不好，不宜談論
女兒撫養費、監護問題，佯邀張淑芳一起入浴洗澡、作愛，迨二人精神鬆弛後再行商
討，張淑芳不疑有他，乃與其共浴，並在浴室內作愛，同日下午三時五十分事畢，張
淑芳清洗下體穢物後，平躺在浴室地板上休息，上訴人因憶及張淑芳平時對己常為嘲
諷，一時怒火中燒，遂以雙手勒住躺於浴室地板上之張淑芳脖子，先後約三、四分鐘
之久，見張淑芳已無法動彈（尚未死亡），乃取出該白鐵鐵桶，將張淑芳倒裝入內，
再以白鐵皮蓋封口，並沿該封口處以氬焊機焊住，再塗上矽膠接著劑封閉，致使張淑
芳在該密閉之白鐵鐵桶，因姿勢及空間性窒息死亡。張淑芳約於當日下午五時許死亡
後，其為免遭人發覺，復基於遺棄屍體之犯意，將裝有張淑芳屍體之該白鐵鐵桶放置
於其所有ＨＷ－三六七三號小貨車上，旋駕駛該小貨車沿台北縣土城市○○路轉浮州
橋旁進入環河路尋找棄屍處所，行至台北縣土城市○○路大霸電話工廠前路邊某垃圾
堆時，將之自其小貨車上抬下，推滾至垃圾堆中棄置，再撿拾他人丟棄該處之二條舊
棉被覆蓋，俾免遭人發覺。嗣於次（四）日清晨六時許，拾荒者江英俊至該垃圾堆撿
拾破爛時，欲予撿拾，及打開該白鐵鐵桶封口，發現張淑芳屍體，乃報警循線查獲，
並扣得氬焊機具一套，矽膠接著劑一支等情。因而撤銷第一審不當之判決，改判仍依
牽連犯關係，從一重論處上訴人殺人罪刑，固非無見。
惟查(一)沒收之物，須於犯罪事實中有具體之記載，始為合法，否則諭知沒收即難謂有
事實之根據。原判決理由內雖說明供本件犯罪所用之氬焊機具一套、矽膠接著劑一支
，係上訴人所有，然事實欄並無該項記載，顯失其依據，難謂適法。(二)原判決理由內
一面謂上訴人坦承以雙手勒住躺在浴室地板上之張淑芳脖子，先後約三、四分鐘之久
，於見張淑芳已無法動彈，乃將之倒裝入白鐵鐵桶內。一面又謂上訴人辯稱……一
時衝動，始以雙手勒住張淑芳脖子，見她無法動彈才罷手，後來張淑芳醒來坐起，伊
即穿衣回房休息，嗣見張淑芳一直不出來，迨回浴室查看時，見張淑芳倒於浴室內已
無呼吸，伊一時害怕，故將張淑芳裝入鐵桶內，……等語，殊屬矛盾。以上二項，本
院於前次發回時已予指明，原判決仍未補正，致瑕疵依然存在，已屬無可維持。(三)遺
棄屍體罪，以所遺棄者係屬屍體為要件。卷附驗斷書及相驗屍體證明書記載張淑芳死
亡之時間，推定為八十五年八月三日十七時許（見相驗卷九、十三頁），而上訴人在
警訊時供稱：係於當日十六時三十分，將裝有張淑芳之白鐵鐵桶載往丟棄，於十六時
五十分沿同路折返家中，時間大約為十七時十五分等語（見偵查卷五頁），該項供述
如果無訛，則張淑芳於鐵桶內被丟棄時，既尚未成為屍體，能否論上訴人以遺棄屍體
罪，即有研究餘地，乃原判決理由並未指駁上訴人上開供述如何不足採，徒以「上訴
人一再供稱並無其他特殊事件令其記憶棄屍之確實時間，而卷附驗斷書及相驗屍體證
明書記載張淑芳死亡之時間，推定為八十五年八月三日十七時許（見相驗卷第九、十
三頁），且上訴人於準備棄屍時若發現被害人尚未死亡，其為（免）案發，且心思細
密至以密閉鐵桶滅失（屍），當無另有殺人動作之理」之推測之詞，而認定上訴人遺
棄屍體當在當日十七時許被害人死亡後，並論其牽連犯遺棄屍體罪，尚嫌速斷，殊屬
於法有違。(四)本件經第一審判決後，甲○○及檢察官均提起上訴（見原審上重訴卷六
、七、十頁）原判決理由內雖已指駁甲○○之上訴意旨不足取，然當事人欄未將其列
為上訴人，已有疏漏，又當事人欄雖列檢察官為上訴人，然理由內對檢察官之上訴，
全未論及，顯係對已受請求之事項未予判決，其判決自屬違背法令。以上或為上訴意
旨所指摘，或為本院得依職權調查之事項，應認仍有發回更審之原因。
據上論結，應依刑事訴訟法第三百九十七條、第四百零一條，判決如主文。
中      華      民      國    八十六    年      十      月    二十三    日
                              最高法院刑事第九庭
                                  審判長法官  謝  家  鶴
                                        法官  羅  一  宇
                                        法官  吳  昭  瑩
                                        法官  花  滿  堂
                                        法官  陳  世  淙
      右正本證明與原本無異
                                              書  記  官
中      華      民      國    八十六    年      十      月    二十九    日
